最高法院民事判決　　　　　　　　　　　　　　　　　八十六年度台再字第四○號
　　再審原告　張順忠即祭祀公業王孝管理人
　　再審被告　乙○○
　　　　　　　甲○○
　　　　　　　王德興
右當事人間請求塗銷土地所有權移轉登記事件，再審原告對於中華民國八十五年六月
十四日本院判決（八十五年度台上字第一三一六號），提起再審之訴，本院判決如左
：
    主  文
再審之訴駁回。
再審訴訟費用由再審原告負擔。
    理  由
本件再審原告對於本院八十五年度台上字第一三一六號確定判決（下稱原確定判決）
以有民事訴訟法第四百九十六條第一項第一款規定之情形，提起再審之訴，無非以：
伊於前訴訟程序提出之忌辰記驗簿及系統表，記載享祀人王孝生子王簡春，王簡春生
子王待生及王順發，王順發長女王招治招贅張永成，此為前訴訟程序第二審判決所確
定之事實。而張永成除為王順發之招婿外，同時具有養親養子之「婿養子」關係，亦
有日據時期戶籍謄本可證，均經伊於前訴訟程序詳加敘明。乃前訴訟程序第二審判決
竟未斟酌全辯論意旨及調查證據之結果，而隨意摭拾片段證據，以為認定事實之依據
，原確定判決未將第二審判決廢棄發回，均屬判決不適用民事訴訟法第二百二十二條
之違法情形，自有同法第四百九十六條第一項第一款適用法規顯有錯誤之再審事由云
云，為其所持之理由。
按民事訴訟法第四百九十六條第一項第一款所謂適用法規顯有錯誤，係指確定判決所
適用之法規，顯然不合於法律規定，或與司法院現尚有效及大法官會議之解釋，或本
院現尚有效之判例顯然違反者而言。又第三審為法律審，其所為判決，以第二審判決
所確定之事實為基礎，故該條款所謂適用法規顯有錯誤，對第三審判決而言，應以該
判決依第二審判決所確定之事實而為之法律上判斷，有適用法規顯有錯誤之情形為限
。查本件前訴訟程序第二審判決，認祭祀公業業產之繼承，依從習慣，係以享有派下
權之男系子孫或奉祀本家祖先之女子及從母姓之子孫為限，一般女子或不從母姓之子
孫，向無派下權，即不繼承祭祀公業之財產。民法所定一般遺產之繼承，於祭祀公業
財產之繼承，不能為全部之適用。故女子因家無男子（兄弟）可承繼派下權，而招婿
或未招贅生有男子或收養男子，雖可為派下，惟仍應以從母姓者為限。再審原告雖主
張伊於民國七十八年八月二十八日經張順得、張伯青、張正芳、張正明、張正燈等人
過半數之同意，推選為祭祀公業王孝之管理人，並經台南市安南區公所准予備查在案
。惟查推選人張正芳、張正明、張正燈均係張順安（已死亡）之子，而張順安與張順
得、張伯青及再審原告三人係兄弟，其父為張家溪，張家溪之父為張永成，母為王氏
招治，此有戶籍謄本可考。再依日據時期之戶籍謄本記載，張永成原住台南市○○街
，日據明治二十四年十二月二十九日婚姻入戶，進入台南市寶町一丁目二十二番地王
順發家，並於明治三十八年十一月二十六日因前戶主王順發死亡而繼承為戶主，足見
張永成係入贅王家無誤。依再審原告提出之忌辰記驗簿及系統表記載，享祀人王孝生
子王簡春，王簡春生子王待生及王順發，王順發除長女王氏招治外，尚有子王中得、
王招永及孫王添進、王添丁，此由忌辰記驗簿內王順發及其妻王嚴甘神主牌均載明「
孝男中得、招永，孫添進、添丁奉祀」，於其旁則另加「立嗣孫家溪等」可證。參以
王氏招治招贅張永成後，所生長子張家興、次子張家海、三子張家溪無一從母姓，益
足證王氏招治另有兄弟，否則，依台灣習慣，至少應以一人歸屬母家，稱母姓，繼承
母系及家產之權利。至再審原告所提台南市警察局北區戶政事務所簡便行文表雖說明
日據時期台南市寶町一丁目二十二番地之資料無王中得、王招永、王添進、王添丁之
戶籍。惟此僅能證明上開戶籍中無此資料而已，並不能證明確無王中得等人，自不足
為再審原告有利之證明。至上開神主牌旁雖另加「立嗣孫家溪等」，至多僅能證明張
家溪等人應負服喪、祭祀之義務，並不當然發生取得派下權之效力。又再審原告雖另
主張，依張永成日據時期之除戶戶籍謄本所載，王嚴甘為張永成之母，並載明為養父
王順發妻，顯見張永成係王順發之「婿養子」，則張家溪既承繼其權利義務，亦係系
爭祭祀公業之派下云云。然查日據時期養子女應入養於養家而取得嫡子女之身分，以
養親之姓為其姓，與養親及親屬間發生親屬關係。上開戶籍謄本張永成項下記載張永
成之父為張緣、母為張黃氏花，並未記載養父、養母之姓名，而張永成亦未改姓王，
且記載為「前戶主王順發婿」。參以再審原告提出之忌辰記驗簿，王順發及王嚴甘之
神主牌後均僅記載「孝男中得、招永」，而無張永成之記載。而該忌辰記驗簿中，張
永成之生父張緣、母張黃氏花之神主牌則載明「孝男阿才、永成、水生、孫家海、家
溪等同奉祀」，顯見張永成並非王順發之養子。至該戶籍謄本王嚴甘項下記載為戶主
張永成之母，並註記「養父王順發妻」，則屬登載錯誤。再審原告主張張永成為王順
發之婿養子云云，尚非可採。因而認再審原告訴請再審被告塗銷祭祀公業王孝產業即
系爭土地三筆所為之管理人變更登記及其分別取得之系爭土地應有部分所有權移轉登
記，不應准許。查前訴訟程序第二審判決已就再審原告所提戶籍謄本等證據資料詳加
論述，再審原告之祖父張永成並非王順發之「婿養子」，再審原告非祭祀公業王孝之
派下。原確定判決說明再審原告自認為祭祀公業王孝之管理人，訴請再審被告塗銷前
開登記，就本件訴訟之進行具有實施之權能，其為原告之當事人適格固無欠缺。惟再
審原告並非祭祀公業王孝之派下，推選其為公業管理人之人亦非派下，其被選為公業
管理人並非合法有效，既為前訴訟程序第二審合法確定之事實，其實體上據以請求再
審被告為塗銷登記之請求權並不存在，亦即為訴訟標的之要件不具備，其訴為無理由
，前訴訟程序第二審判決認再審原告當事人不適格之理由雖有不當，但結果並無二致
，而維持該第二審所為再審原告敗訴之判決，經核並無適用法規顯有錯誤之情形，亦
無不適用民事訴訟法第二百二十二條之違法情事。再審原告執以主張原確定判決適用
法規顯有錯誤，求予廢棄，非有理由。
據上論結，本件再審之訴為無理由，並依民事訴訟法第七十八條判決如主文。
中      華      民      國    八十六    年      五      月      一      日
                              最高法院民事第七庭
                                  審判長法官  蕭  亨  國
                                        法官  吳  正  一
                                        法官  鄭  三  源
                                        法官  楊  隆  順
                                        法官  陳  淑  敏
      右正本證明與原本無異
                                              書  記  官
中      華      民      國    八十六    年      五      月    二十四    日
